---
title: "Борбордук Азия Барометринин маалыматтарын талдоо"
author: "Ryan Womack"
date: "2026-03-31"
toc:toc: true true
number-sections: true
highlight-style: pygments
output: html_document
format:
  html: 
    toc: true
    code-fold: true
    html-math-method: katex
  pdf:
    geometry: 
      - top=30mm
      - left=30mm
    fontfamily: libertinus
    colorlinks: true
    papersize: A4
  docx: default
theme: litera
include-in-header: 
  text: |
    \usepackage{fvextra}
    \DefineVerbatimEnvironment{Highlighting}{Verbatim}{breaklines,commandchars=\\\{\}}
    
---

```{r setup, include=FALSE}
knitr::opts_chunk$set(echo = TRUE, eval = TRUE)
knitr::opts_chunk$set(root.dir = "/home/ryan/womack/documents/ryan/Central_Asia/Central_Asia_Barometer/")
```

Copyright Ryan Womack, 2026. Бул эмгек [CC BY-NC-SA 4.0](https://creativecommons.org/licenses/by-nc-sa/4.0/) лицензиясынын алкагында таратылат.

**Борбордук Азия Барометринин маалыматтарын талдоо**

_Борбордук Азия Барометринин маалыматтарын иштетүү, чалгындоочу маалыматтарды талдоо жана маалыматтарды визуалдаштыруу._

_башында Борбордук Азиядагы Америка Университетинде презентациялоо үчүн иштелип чыккан(https://auca.kg), Жаз 2026_

[Эскертүү: кыргызча текст машиналык котормо аркылуу англис тилинен которулду.]

# Жалпы маалымат

Бул семинар маалыматтарды импорттоонун жана даярдоонун негиздеринен тартып, сүрөттөмө статистикасына, негизги анализге жана маалыматтарды визуализациялоого чейин маалыматтар менен иштөөнү камтыйт. Программалоо негизинен R тилинде жүргүзүлөт, бирок Pythonдун кээ бир мисалдары да камтылган. R жана Python экөө тең маалыматтарды талдоо үчүн эң сонун куралдар, андыктан тандооңуз кандайдыр бир деңгээлде сиздин каалоолоруңузга жана тил менен тааныштыгыңызга жараша болот. R статистикадан келип чыккан жана ага эсептөө функцияларын кошкон, ал эми Python - бул статистикалык анализдин олуттуу мүмкүнчүлүктөрүн кошкон жалпы максаттагы программалоо тили.

## Аныктамалар

_Статистика_ — Бул математиканы колдонуп маалыматтарды талдоо үчүн так куралдарды сунуштаган кеңири тармак. _Машиналык окутууну_ темасы катары кабыл алышыбыз мүмкүн, бирок машиналык окутуунун фундаменталдык теориясы көбүнчө статистикага негизделген. Машиналык окутуу (ML) маалыматтарды түшүнүү жана алардын негизинде божомолдорду жасоо үчүн математикалык моделдерге негизделген эсептөө ресурстарын колдонуунун көптөгөн мүмкүн болгон ыкмаларын билдирет. _Жасалма интеллект_ (AI) дагы машиналык окутуунун бир бөлүгү болуп саналат жана _генеративдик AI_ пайда болгонго чейин, AI/ML адатта аналитикалык ыкмалардын кеңири жыйындысын билдирген. Генеративдик жасалма интеллект (GenAI) тар мааниде чоң көлөмдөгү окутуу маалыматтарына негизделген, адатта _чоң тил моделдерин_ (LLM) колдонгон ыктымалдуулук божомолдорун жасаган жасалма интеллектти билдирет. GenAI кайталануучу натыйжаларды бербегендиктен, ал ишенимдүү изилдөө жыйынтыктарын алуу үчүн анчалык деле пайдалуу эмес. _Vibe coding_, программаларды колдонуу GenAI, же разработка компьютерного код жана синтаксиса, мүмкүн иметь некоторые применения, бирок его сложно использовать без базового понимания соответствующих языков программирование. Кеңейип жаткан код базасына тынымсыз өзгөртүүлөрдү киргизүүнү талап кылган уланып жаткан долбоорлор үчүн GenAI долбоордун түзүмүн өзгөртпөгөн кодду түзүүдө анчалык ийгиликтүү эмес.

# Орнотуу

Бул семинар R жана RStudio программаларын орнотууну камтыбайт, бирок сизде бул программалардын иштеп жаткан көчүрмөсү бар деп болжолдойт.

*R* - статистикалык анализ үчүн ачык булактуу программалык камсыздоо, аны [R-project.org](https://r-project.org) дарегинен тапса болот. Алгач R орнотуу сунушталат. R буйруктарын көптөгөн редакторлордо жана IDEлерде, түздөн-түз терминалда же скрипт файлдары аркылуу аткарууга болот. Бирок, биз бул жерде колдоно турган эң күчтүү жана кеңири таралган ыкмалардын бири - RStudio IDE.

*RStudio*, [Posit](https://posit.co) сайтынан [ачык булактуу жүктөп алуу](https://posit.co/download/rstudio-desktop/) катары жеткиликтүү, R тилинде (ошондой эле Python жана башка бир нече тилдерде) код жазуу жана иштетүү үчүн курал болуп саналат, R экосистемасындагы башка форматтар жана куралдар менен иштөө үчүн көптөгөн пайдалуу функциялары жана шаблондору бар. RStudio сиз орноткон R версиясын колдонот, анын үстүндө катмар катары иштейт. Posit ошондой эле R, Python жана башка мүмкүн болгон тилдер менен иштөө үчүн көбүрөөк ийкемдүүлүккө ээ жаңы IDE болгон [Positron](https://posit.co/products/ide/positron/) иштеп чыгууда. Бул семинарда Positron колдонулбайт, бирок код ал жерде да иштеши керек.

RStudio жана Positron экөө тең долбооруңуздун белгилүү бир коду менен иштейбиз жана түшүнөбүз деп ырастаган AI менен иштеген сунуштоо куралдарын интерфейстерине интеграциялашат. Булар ChatGPT сыяктуу үчүнчү тараптын кызматтарына караганда артыкчылыктуу болушу керек.

Орнотпостон дароо колдонуу үчүн төмөнкүлөрдү колдонуп көрүңүз:

- [Posit Cloud](https://posit.cloud) ошондой эле аккаунт түзгөндөн кийин RStudio'ну (убакыт жана эс тутум чектөөлөрү менен) колдонууга мүмкүндүк берген акысыз кызмат.

Көбүрөөк маалымат алуу үчүн, [R менен баштоо](https://www.youtube.com/watch?v=ifOCC-9V_y0) видеосун (же башка веб-окуу куралдарын жана колдонмолорду) көрүңүз.

[Python](https://www.python.org/) дагы ачык булактуу тил болуп саналат жана бул жерде кеңири сүрөттөлгөн эмес ар кандай редакторлор жана куралдар менен колдонулушу мүмкүн.

## R жардамы

Система справки R легкодоступна. Белгилүү бир функциянын аталышынын алдындагы суроо белгисин колдонуп, анын колдонмо барагын ачыңыз (_?sample_ же _?rnorm_). Издөө үчүн эки суроо белгисин колдонуңуз. RStudio программасынын төмөнкү оң бурчундагы "Жардам" өтмөгү ошондой эле окуу куралдарын жана издөөнү кошо алганда, орнотулган жардамга толук мүмкүнчүлүк берет.

R жардамын интернеттен издөө пайдалуу болушу мүмкүн, анткени жалпы ыкмалар жана белгилүү бир R пакеттери боюнча көптөгөн окуу куралдары, блог макалалары жана башка ресурстар бар. R тамгасынын башка колдонулуштарынан айырмалоо үчүн издөө сурамыңызга "R статистикасы", "R программалык камсыздоосу" же "R пакети" сыяктуу нерселерди кошуу пайдалуу!

# Маалыматтарды даярдоо жана орнотуу

## Керектүү R пакеттери

Орнотуу үчүн биз [_pak_](https://pak.r-lib.org/) пакетин колдонобуз, анткени ал пакеттерди башкарууга толук мамиле. Кааласаңыз, pkg буйруктарын _install.packages()_ аркылуу түзүлгөн версиялар менен алмаштырыңыз.

Бул окуу куралында маалыматтарды иштетүү үчүн [_tidyverse_](https://tidyverse.org) пакеттер топтому колдонулат, бирок ошол эле тапшырмаларды R базасында башка функцияларды колдонуу менен аткарууга болот. Эгер алар сиздин системаңызда орнотула элек болсо, _pak_ жана _tidyverse_ орнотуңуз. Python кодунун үзүндүлөрүн иштетүү үчүн бизге _reticulate_ да керек болот.

```{r install packages, eval=FALSE}

install.packages("pak", dependencies=TRUE)
library(pak)
pkg_install("tidyverse")
pkg_install("readxl")
pkg_install("reticulate")
devtools::session_info()

```

Орнотулган пакеттердин жаңы версияларын текшерүү үчүн _update.packages()_ буйругун мезгил-мезгили менен иштете аларыңызды эске алыңыз.

Пакеттерди жүктөп алыңыз, ошондо биз алар менен иштей алабыз.

```{r load packages, eval=TRUE, echo=TRUE}

library(readxl)
library(tidyverse)

```

## Версиялар

Оң жактагы шилтемелер бул мазмунга жетүүнүн альтернативдүү жолдорун сунуштайт. Сиз ачык же караңгы HTML режимин тандай аласыз, PDF жүктөп алсаңыз же Word документин .docx форматында жүктөп алсаңыз болот — баары бирдей мазмунду камтыйт. Эгерде сиз кодду сүрөттөмөдөн бөлгүңүз келсе, R (.R) же Python (.py) тилдериндеги код файлдары да жеткиликтүү.

## Кыргыз жана орус тилдеринде

Мындан тышкары, бул мазмундун орус жана кыргыз тилдерине машиналык котормолоруна шилтемелер оң жакта берилген.

## Python колдоосу

Эми _reticulate_ файлын жүктөп алалы (Python колдоосу үчүн гана). Системаңыз үчүн туура Python жайгашкан жерин көрсөтүшүңүз керек.

Pythonдо ушул эле маалыматтарды иштетүү кадамдарын колдонуп көргүсү келгендер үчүн Python файлы берилет. Python файлы R тилинен машина менен которулганын эске алыңыз.

```{r tidyverse}

# Sys.setenv(RETICULATE_PYTHON = "/usr/bin/python3")
library(reticulate)
use_python("/usr/bin/python3")

```
# Борбордук Азия Барометри

Сиз билгендей, [Борбордук Азия Барометри](https://ca-barometer.org/) долбоору  Борбордук Азия өлкөлөрүндө (Казакстан, Кыргызстан, Тажикстан, Түркмөнстан жана Өзбекстан) сурамжылоолорду жана изилдөөлөрдү жүргүзөт жана жыйынтыктарын үзгүлтүксүз жарыялайт. Акыркы маалыматтар толкунунан тышкары, Борбордук Азия Барометринин маалыматтарын байланыш электрондук почта дарегин берүү менен алардын веб-сайтынан акысыз жүктөп алууга болот. Бул сурамжылоолор учурдагы саясий жана социалдык мамилелерди изилдейт жана узак мөөнөттүү жана өлкөлөр аралык салыштырууларды жүргүзүүгө мүмкүндүк берет.

Бул биринчи семинарда биз бир өлкө (Кыргыстан) боюнча акыркы маалыматтарды (2022) карап чыгуу менен Борбордук Азия Барометри менен тааныштырабыз. Экинчи семинар анализге кошумча жылдарды жана өлкөлөрдү кошуу жана маалыматтарды иштетүү жана талдоо боюнча татаалыраак ыкмаларды изилдөө менен биздин түшүнүгүбүздү кеңейтет жана тереңдетет.

## Маалыматтарды түшүнүү

Программалоого же статистикалык анализге киришерден мурун, реалдуу маалыматтар менен иштөөнүн биринчи кадамы - алардын түзүлүшүн жана маанисин түшүнүү. Биз кандай маалыматтар чогултулганын, кантип уюштурулганын билип, кандай суроолорго жооп бере аларын эске алышыбыз керек. Ошондо гана биз аны кантип туура талдоону түшүнө алабыз.

CA Barometer үчүн бул ушул жылга карата [Анкета (2022-жылдагы сурамжылоо үчүн)](https://ca-barometer.org/assets/files/projects/central-asia-barometer-survey-wave-12-questionnaire-2022-autumn.pdf) жана [Методдор боюнча отчет](https://ca-barometer.org/assets/files/projects/central-asia-barometer-survey-wave-12-methods-report-2022-autumn.pdf) карап чыгууну билдирет.

# Маалыматтарды жүктөө жана импорттоо

Биз [Борбордук Азия Барометринен маалыматтарды](https://ca-barometer.org/) дарегинен [https://ca-barometer.org/assets/files/projects/cab-survey-wave-12-excel-kyrgyzstan-kyrgyzstan-2022-autumn.xlsx](https://ca-barometer.org/assets/files/projects/cab-survey-wave-12-excel-kyrgyzstan-kyrgyzstan-2022-autumn.xls) жүктөп алабыз.

```{r download and import}

download.file("https://ca-barometer.org/assets/files/projects/cab-survey-wave-12-excel-kyrgyzstan-kyrgyzstan-2022-autumn.xlsx", "CAB_2022.csv")
mydata <- read_excel("CAB_2022.csv")
mydata
attach(mydata)

```

# Маалыматтарды иштетүү

## Тандоо жана ат коюу

Анализ үчүн биз анкетанын ичинен кызыктуу өзгөрмөлөрдү тандайбыз. Ошондой эле, алардын аттарын эсте каларлык кылып өзгөртөбүз.

Биз бир нече параметрлер боюнча изилдөө жүргүзгүбүз келет:

тил, аймак, киреше, жыныс

жана аларды пикирлер менен байланыштыргыбыз келет. Бул өзгөрмөлөр кандайча белгиленгенин көрүү үчүн анкетаны карап чыгууга бир аз убакыт бөлө алабыз.

MM4 өлкөнүн коду экенин, бирок биз буга чейин Кыргызстан файлын жүктөп койгонбуз, андыктан аны так тандоонун кажети жок экенин эске алыңыз. Ошондой эле, этникалык топ мурунтан эле "EthnicGrp" деп белгиленгенин эске алыңыз. Башка өзгөрмөлөрдүн атын өзгөртүү менен аларга жетүүнү жеңилдетебиз.

```{r renaming}

names(mydata)
mydata <- mydata |> rename('Sex'='DD1', 'Region'='MM10', 'Language'='DD11','Income'='DD8')
attach(mydata)

```

## Сүрөттөмө статистика

Келгиле, бул өзгөрмөлөрдүн бир нечесин карап чыгып, алардын кандайча бөлүштүрүлгөнүн көрөлү. Жөнөкөй _table_ буйругу маалыматтарды баштапкы түшүнүүгө жардам берет. Айрым чоң маалымат топтомдорун интуитивдик түрдө түшүнүү кыйын болушу мүмкүн, бирок коомдук илимдердеги мындай маалыматтар үчүн татаалыраак анализге өтүүдөн мурун маалыматтарды изилдөөгө убакыт бөлүүдөн өткөн жакшы нерсе жок. Ошондой эле, андан ары өтүүдөн мурун оңдолушу керек болгон четтөөлөрдү же көйгөйлөрдү аныктай алабыз.

```{r descriptives}

table(Sex)
table(Region)
table(Language)
table(Income)
table(EthnicGrp)
table(Sex,Language)
table(Income, Sex)
table(E17)

```

## Маалыматтарды кайра коддоо

Биз аныктаган көйгөйлөрдүн бири - киреше категориялар боюнча, диапазондор катары көрсөтүлөт. Эгерде биз кирешени сан катары карагыбыз келсе, аны кайра коддошубуз керек болот. Төмөндөгү коддо биз _recode_values_ буйругун колдонуп, ар бир диапазон үчүн болжолдуу орточо маанини коёбуз.

```{r recode}

mydata$Income_Numeric <- recode_values(
  Income,
  "Less than 2,801 som" ~ 1400,
  "2,801 - 4,100 som" ~ 3400,
  "4,101 - 6,000 som" ~ 5000,
  "6,001 - 8,000 som" ~ 7000,
  "8,001 - 10,000 som" ~ 9000,
  "10,001 - 12,000 som" ~ 11000,
  "12,001 - 16,000 som" ~ 14000,
  "16,001 - 20,000 som" ~ 18000,
  "20,001 - 28,000 som" ~ 24000,
  "More than 28,000 som" ~ 40000,
  c("Don't Know (vol.)", "Refused (vol.)") ~ NA
)

```

Жаңы Income_Numeric өзгөрмөсүнө оңой жетүүгө болорун текшерүү үчүн маалыматтарды кайра туташтырабыз, андан кийин баары кандай иштегенин текшеребиз.

```{r Income_Numeric}

attach(mydata)

mean(Income_Numeric, na.rm=TRUE)

hist(Income_Numeric)

mydata |>
group_by(Sex) |> 
summarize(Inc = mean(Income_Numeric, na.rm=TRUE))


```

```{r t-test}

# t-tests or chi-sq for significance

# try a t-test
# is income significantly different by sex - yes

t.test(Income_Numeric~Sex)

```

# Графика - Маалыматтарды визуалдаштыруу

Биз талкуу үчүн каалаган жалпы теманы тандай алабыз, мисалы, адамдар кайсы билдирүү жазышуу колдонмосун колдонушат. Чындыгында, Кыргызстандагы ар бир адам WhatsApp колдонот, андыктан бул анчалык кызыктуу эмес болушу мүмкүн! Келгиле, өлкө туура багытта бара жатабы же туура эмес багытта бара жатабы, мисалы, жалпыраак нерсени тандайлы.


```{r researching what to plot}

table(Sex,A3a)

table(D1)
table(D1, Sex)
table(D1, Region)
table(D1, Language)
table(D1, Income_Numeric)
```

"Билбейм" жана "Четке кагылды" деген сөздөрдү алып салуу менен кодду өзгөртүңүз.

```{r plot recode}

mydata$D1_recode <- recode_values(
  D1,
 "Right direction" ~ "Right",
 "Wrong direction" ~ "Wrong",
c("Don't Know (vol.)", "Refused (vol.)") ~ NA
)

mydata$D1_recode <- as.factor(mydata$D1_recode)

attach(mydata)

```

## Иллюстрациялык графика

Бул жерде бир нече визуалдык графиктер келтирилген. Бул этапта биз аларды кооз кылууга аракет кылбайбыз; биз жөн гана маалыматтарыбызды тез түшүнгүбүз келет.

```{r illustrative plots}

# Some illustrative plots
ggplot(data=mydata, aes(x=Income_Numeric, y=Region))+geom_point()
ggplot(data=mydata, aes(x=Region, y=Income_Numeric))+geom_jitter()
boxplot(Income_Numeric~D1)
boxplot(Income_Numeric~D1_recode)

ggplot(mydata, aes(x=D1_recode))+facet_grid(~Sex)+geom_bar()

```

# Андан ары статистикалык талдоо

## Логистикалык регрессия

Статистикалык анализдин мисалы катары, кыймылдын багыты жөнүндөгү суроого туура жоопту алдын ала айтуу үчүн логистикалык регрессияны колдонуп көрсөк болот. Логистикалык регрессия - бул натыйжа экилик тандоо болгондо (ооба/жок, чын/жалган, туура/туура эмес) ылайыктуу ыкма.

```{r logistic}

logistic_output <- glm(D1_recode ~ Sex + Language + Income_Numeric, family=binomial, data=mydata)
summary(logistic_output)

```

# Башка варианттар

Булар маалыматтардагы кошумча кызыктуу өзгөрмөлөр боюнча бир нече гана эскертүүлөр, бирок сиз өзүңүздү тандап, аларды кененирээк изилдей аласыз.

B13 суроосу, "Орустар сиздин аймагыңызга эмиграцияланып жатышабы?", аймактар боюнча талданышы мүмкүн.

E17 суроосу, "Украина менен болгон чыр-чатак канчага созулат?", 2022-жылы берилген.

G3b суроосу, "Президент Жапаровго карата мамиле?", кайсы аспектилерди талдоо кызыктуу болмок?

# Жыйынтык

Маалыматтарды талдоодо бирдиктүү токтоо чекити жок. Маалыматтарды жана алардын сиз жооп берүүгө аракет кылып жаткан суроолорго кандай тиешеси бар экенин толук түшүнгөнгө чейин уланта бериңиз. Бул семинар сериясынын экинчи бөлүгү, [Борбордук Азия барометри 2](https://ryanwomack.com/data_topics/central_asia_barometer_2/CA_Barometer_2.html), татаалыраак ыкмаларды жана маалыматтардын айкалыштарын изилдейт.

Маалыматтарды талдоо ыкмалары жөнүндө көбүрөөк маалымат алуу үчүн [Маалыматтарды талдоо 1](https://www.ryanwomack.com/data_topics/data_analysis_1/data_analysis_1.html) жана [Маалыматтарды талдоо 2](https://www.ryanwomack.com/data_topics/data_analysis_2/data_analysis_2.html) караңыз.

## Маалымат таануу үчүн R [китеп _R for Data Science_]

Маалыматтарды иштетүү боюнча көбүрөөк маалымат алуу үчүн [R for Data Science](https://r4ds.hadley.nz/) китебин караңыз. Ошондой эле tidyverse принциптерин колдонуп моделдөө жана машиналык окутуу үчүн иштелип чыккан [tidymodels пакетин](https://www.tidymodels.org/) карап көрүңүз.