---
title: "Анализ данных Барометра Центральной Азии"
author: "Ryan Womack"
date: "2026-03-31"
toc:toc: true true
number-sections: true
highlight-style: pygments
output: html_document
format:
  html: 
    toc: true
    code-fold: true
    html-math-method: katex
  pdf:
    geometry: 
      - top=30mm
      - left=30mm
    fontfamily: libertinus
    colorlinks: true
    papersize: A4
  docx: default
theme: cyborg
include-in-header: 
  text:     |
    
---

```{r setup, include=FALSE}
knitr::opts_chunk$set(echo = TRUE, eval = TRUE)
knitr::opts_chunk$set(root.dir = "/home/ryan/womack/documents/ryan/Central_Asia/Central_Asia_Barometer/")
```

Copyright Ryan Womack, 2026. Данная работа распространяется под лицензией [CC BY-NC-SA 4.0](https://creativecommons.org/licenses/by-nc-sa/4.0/)

**Анализ данных Барометра Центральной Азии**

_Обработка данных, разведочный анализ данных и визуализация данных Центральноазиатского Барометра._

_первоначально разработано для презентации на [Американский Университет Центральной Азии](https://auca.kg), Весна 2026_

[Обратите внимание: русский текст переведен с английского с помощью машинного перевода]

# Обзор

Этот семинар посвящен работе с данными, начиная с основ импорта и подготовки данных и заканчивая описательной статистикой, базовым анализом и визуализацией данных. Программирование ведется преимущественно на языке R, но также используются некоторые примеры на Python. И R, и Python — отличные инструменты для анализа данных, поэтому в некоторой степени ваш выбор зависит от предпочтений и уровня знакомства с языком. Язык R возник из области статистики и дополнил ее вычислительными функциями, в то время как Python — это универсальный язык программирования, к которому были добавлены значительные возможности статистического анализа.

## Определения

_Статистика_ — это широкая область, предоставляющая строгие инструменты для анализа данных с помощью математики. Хотя мы можем рассматривать _машинное обучение_ как тему информатики, фундаментальная теория машинного обучения в основном основана на статистике. Машинное обучение (МL) относится ко многим возможным методам использования вычислительных ресурсов на основе математических моделей для понимания данных и прогнозирования на их основе. _Искусственный интеллект_ (AI) также является частью машинного обучения, и до роста популярности _генеративного AI_ (Generative AI) AI/ML обычно обозначали широкий набор аналитических методов. Генеративный AI (GenAI) в более узком смысле относится к ИИ, который делает вероятностные предположения на основе больших объемов обучающих данных, обычно используя _большие языковые модели_ (LLM). Поскольку GenAI не обеспечивает воспроизводимых результатов, он не так полезен для получения надежных результатов исследований. _Vibe coding_, программирование с использованием GenAI, или разработка компьютерного кода и синтаксиса, может иметь некоторые применения, но его сложно использовать без базового понимания соответствующих языков программирования. В случае текущих проектов, требующих постоянных изменений в расширяющейся кодовой базе, GenAI хуже справляется с созданием кода, который не меняет структуру проекта.

# Установка

Данный семинар _не_ охватывает установку R и RStudio, но предполагает наличие у вас рабочей копии этих программ.

*R* — это программное обеспечение с открытым исходным кодом для статистического анализа, доступное по адресу [R-project.org](https://r-project.org). Рекомендуется сначала установить R. Команды R можно выполнять во многих редакторах и IDE, непосредственно в терминале или через скриптовые файлы. Однако один из самых мощных и распространенных методов, который мы будем использовать здесь, — это использование IDE RStudio.

*RStudio*, доступный на [Posit](https://posit.co) в виде [загрузки с открытым исходным кодом](https://posit.co/download/rstudio-desktop/), — это инструмент для создания и запуска кода на языке R (а также на Python и нескольких других языках), обладающий множеством полезных функций и шаблонов для работы с другими форматами и инструментами в экосистеме R. RStudio будет использовать установленную вами версию R, работая как надстройка над ней. Posit также разрабатывает [Positron](https://posit.co/products/ide/positron/) — более новую IDE с большей гибкостью для работы с R, Python и другими возможными языками. В этом мастер-классе не используется Positron, хотя код должен работать и там.

И RStudio, и Positron внедряют в свои интерфейсы инструменты подсказок на основе искусственного интеллекта, которые, как утверждается, работают с конкретным кодом вашего проекта и понимают его. Их следует предпочитать использованию сторонних сервисов, таких как ChatGPT.

Для немедленного использования без установки попробуйте следующее:

- [Posit Cloud](https://posit.cloud) — это также бесплатный сервис, позволяющий использовать RStudio (с некоторыми ограничениями по времени и памяти) после создания учетной записи.

Более подробную информацию можно найти в видеоролике [Начало работы с R](https://www.youtube.com/watch?v=ifOCC-9V_y0) (или в других веб-уроках и руководствах).

[Python](https://www.python.org/) также является языком с открытым исходным кодом и может использоваться с различными редакторами и инструментами, которые здесь не описаны подробно.

## R помощь

Система справки R легкодоступна. Используйте вопросительный знак перед именем конкретной функции, чтобы открыть ее страницу руководства ( _?sample_ или _?rnorm_). Используйте два вопросительных знака для поиска. Вкладка «Справка» в правом нижнем углу RStudio также предоставляет полный доступ к встроенной справке, включая руководства и поиск.

Поиск в интернете справки по R может быть полезен, поскольку существует множество руководств, статей в блогах и других материалов по общим методам и конкретным пакетам R. Полезно добавить к поисковому запросу что-то вроде «статистика R», «программное обеспечение R» или «пакет R», чтобы отличать его от всех других случаев использования буквы R!

# Настройка и подготовка данных

## Необходимые пакеты R

Для установки мы будем использовать пакет [_pak_](https://pak.r-lib.org/), поскольку это более полный подход к управлению пакетами. При желании замените команды pkg на версии, созданные с помощью _install.packages()_.

В этом занятии предпочтительно используется набор пакетов [_tidyverse_](https://tidyverse.org) для обработки данных, хотя те же задачи можно выполнить в базовом R с помощью других функций. Установите _pak_ и _tidyverse_, если они еще не установлены в вашей системе. Нам также понадобится _reticulate_ для запуска фрагментов кода Python.

```{r install packages, eval=FALSE}

install.packages("pak", dependencies=TRUE)
library(pak)
pkg_install("tidyverse")
pkg_install("readxl")
pkg_install("reticulate")
devtools::session_info()

```

Обратите внимание, что команду _update.packages()_ можно периодически запускать для проверки наличия более новых версий установленных пакетов.

Загрузите пакеты, чтобы мы могли с ними работать.

```{r load packages, eval=TRUE, echo=TRUE}

library(readxl)
library(tidyverse)

```

## Версии

Ссылки справа предоставляют альтернативные способы доступа к этому контенту. Вы можете выбрать светлый или темный режим HTML, загрузить PDF-файл или файл Word в формате Docx — все они будут содержать один и тот же контент. Также доступны файлы кода на языке R (.R) или Python (.py), если вы хотите отделить код от описания.

## Кыргызский и русский языки

Кроме того, справа приведены ссылки на машинный перевод этого контента на русский и киргизский языки.

## поддержка Python

Теперь загрузим _reticulate_ (только для поддержки Python). Необходимо указать правильное местоположение Python, соответствующее нашей системе.

Для тех, кто хочет попробовать выполнить те же шаги обработки данных на Python, предоставляется файл Python. Обратите внимание, что файл Python был переведен машинным способом из R. 

```{r tidyverse}

# Sys.setenv(RETICULATE_PYTHON = "/usr/bin/python3")
library(reticulate)
use_python("/usr/bin/python3")

```
# Барометр Центральной Азии

Как вам, вероятно, известно, проект [Барометр Центральной Азии](https://ca-barometer.org/) проводит опросы и исследования в странах Центральной Азии (Казахстан, Кыргызстан, Таджикистан, Туркменистан и Узбекистан) и регулярно публикует результаты. За исключением последней волны данных, данные Барометра Центральной Азии можно бесплатно скачать с их веб-сайта, указав контактный адрес электронной почты. Эти опросы изучают современные политические и социальные взгляды и позволяют проводить долгосрочные сравнения, а также межстрановые сравнения.

На этом первом семинаре мы познакомимся с Барометром Центральной Азии, рассмотрев последние данные (2022 год) по одной стране (Кыргызстан). Второй семинар расширит и углубит наше понимание, добавив к анализу дополнительные годы и страны, а также изучив более сложные методы обработки и анализа данных.

## Понимание данных

Прежде чем заниматься программированием или статистическим анализом, первым шагом в работе с реальными данными является понимание их структуры и смысла. Нам нужно знать, какие данные были собраны, как они организованы, и подумать, на какие вопросы они могут ответить. Только тогда мы сможем понять, как правильно приступить к их анализу.

Для CA Barometer это означает изучение [Анкеты (для опроса 2022 года)](https://ca-barometer.org/assets/files/projects/central-asia-barometer-survey-wave-12-questionnaire-2022-autumn.pdf) и [Отчета о методах](https://ca-barometer.org/assets/files/projects/central-asia-barometer-survey-wave-12-methods-report-2022-autumn.pdf) за этот год.

# Загрузка и импорт данных

Мы загружаем данные из [Центральноазиатского барометра](https://ca-barometer.org/) по адресу
[https://ca-barometer.org/assets/files/projects/cab-survey-wave-12-excel-kyrgyzstan-kyrgyzstan-2022-autumn.xlsx](https://ca-barometer.org/assets/files/projects/cab-survey-wave-12-excel-kyrgyzstan-kyrgyzstan-2022-autumn.xls)

```{r download and import}

download.file("https://ca-barometer.org/assets/files/projects/cab-survey-wave-12-excel-kyrgyzstan-kyrgyzstan-2022-autumn.xlsx", "CAB_2022.csv")
mydata <- read_excel("CAB_2022.csv")
mydata
attach(mydata)

```

# Обработка данных

## Выбор и наименование

Для анализа мы выберем интересные переменные из анкеты. Также мы изменим их названия на более запоминающиеся. 

Мы хотим провести исследование по нескольким параметрам:

- язык, регион, доход, пол

и связать это с мнениями. Мы можем потратить некоторое время на изучение анкеты, чтобы увидеть, как обозначены эти переменные.

Обратите внимание, что MM4 — это код страны, но мы уже загрузили файл по Киргизии, поэтому нам не нужно явно его выбирать. Также обратите внимание, что этническая группа уже обозначена как «EthnicGrp». Доступ к другим переменным мы сделаем более интуитивно понятным, переименовав их.

```{r renaming}

names(mydata)
mydata <- mydata |> rename('Sex'='DD1', 'Region'='MM10', 'Language'='DD11','Income'='DD8')
attach(mydata)

```

## Описательная статистика

Давайте рассмотрим несколько из этих переменных и посмотрим, как они распределены. Простая команда _table_ поможет вам получить первоначальное представление о данных. Хотя некоторые большие наборы данных сложно интуитивно понять, для такого рода данных в социальных науках нет ничего лучше, чем потратить время на изучение данных, прежде чем переходить к более сложному анализу. Мы также можем обнаружить выбросы или проблемы, которые необходимо исправить, прежде чем двигаться дальше.

```{r descriptives}

table(Sex)
table(Region)
table(Language)
table(Income)
table(EthnicGrp)
table(Sex,Language)
table(Income, Sex)
table(E17)

```

## Перекодирование данных

Одна из обнаруженных проблем заключается в том, что доход отображается по категориям, в виде диапазонов. Если мы хотим рассматривать доход как число, нам придется его перекодировать. В приведенном ниже коде мы устанавливаем для каждого диапазона приблизительное среднее значение, используя команду _recode_values_.

```{r recode}

mydata$Income_Numeric <- recode_values(
  Income,
  "Less than 2,801 som" ~ 1400,
  "2,801 - 4,100 som" ~ 3400,
  "4,101 - 6,000 som" ~ 5000,
  "6,001 - 8,000 som" ~ 7000,
  "8,001 - 10,000 som" ~ 9000,
  "10,001 - 12,000 som" ~ 11000,
  "12,001 - 16,000 som" ~ 14000,
  "16,001 - 20,000 som" ~ 18000,
  "20,001 - 28,000 som" ~ 24000,
  "More than 28,000 som" ~ 40000,
  c("Don't Know (vol.)", "Refused (vol.)") ~ NA
)

```

Мы повторно подключаем данные, чтобы убедиться, что новая переменная Income_Numeric легкодоступна, а затем проверяем, как всё получилось.

```{r Income_Numeric}

attach(mydata)

mean(Income_Numeric, na.rm=TRUE)

hist(Income_Numeric)

mydata |>
group_by(Sex) |> 
summarize(Inc = mean(Income_Numeric, na.rm=TRUE))


```

```{r t-test}

# t-tests or chi-sq for significance

# try a t-test
# is income significantly different by sex - yes

t.test(Income_Numeric~Sex)

```

# Графики - Визуализация данных

Мы можем выбрать любую общую тему для обсуждения, например, какое приложение для обмена сообщениями используют люди. На самом деле, в Кыргызстане все пользуются WhatsApp, так что, возможно, это не так интересно! Давайте выберем что-нибудь более общее, например, движется ли страна в правильном или неправильном направлении.


```{r researching what to plot}

table(Sex,A3a)

table(D1)
table(D1, Sex)
table(D1, Region)
table(D1, Language)
table(D1, Income_Numeric)
```

Измените код, удалив слова «Не знаю» и «Отказано».

```{r plot recode}

mydata$D1_recode <- recode_values(
  D1,
 "Right direction" ~ "Right",
 "Wrong direction" ~ "Wrong",
c("Don't Know (vol.)", "Refused (vol.)") ~ NA
)

mydata$D1_recode <- as.factor(mydata$D1_recode)

attach(mydata)

```

## Иллюстративные графики

Вот несколько наглядных графиков. На данном этапе мы не стремимся сделать их красивыми, а просто хотим быстро понять наши данные.

```{r illustrative plots}

# Some illustrative plots
ggplot(data=mydata, aes(x=Income_Numeric, y=Region))+geom_point()
ggplot(data=mydata, aes(x=Region, y=Income_Numeric))+geom_jitter()
boxplot(Income_Numeric~D1)
boxplot(Income_Numeric~D1_recode)

ggplot(mydata, aes(x=D1_recode))+facet_grid(~Sex)+geom_bar()

```

# Дальнейший статистический анализ

## Логистическая регрессия

В качестве примера статистического анализа можно попробовать использовать логистическую регрессию для прогнозирования правильного ответа на вопрос о направлении движения. Логистическая регрессия — подходящий метод, когда результат представляет собой бинарный выбор (да/нет, верно/неверно, правильно/неверно).

```{r logistic}

logistic_output <- glm(D1_recode ~ Sex + Language + Income_Numeric, family=binomial, data=mydata)
summary(logistic_output)

```

# Другие возможности

Это лишь некоторые заметки о дополнительных интересных переменных в данных, хотя вы можете выбрать свои собственные и изучить их подробнее.

Вопрос B13 — «Эмигрируют ли русские в ваш регион?» — можно проанализировать по регионам.

Вопрос E17 — «Как долго продлится конфликт с Украиной?» — задан в 2022 году.

Вопрос G3b — «Отношение к президенту Жапарову?» — какие аспекты были бы интересны для анализа?

# Заключение

В анализе данных нет единой точки остановки. Продолжайте, пока не получите полное понимание данных и их взаимодействия с вопросами, на которые вы пытаетесь ответить. Во второй части этой серии семинаров, [Барометр Центральной Азии 2](https://ryanwomack.com/data_topics/central_asia_barometer_2/CA_Barometer_2.html), будут рассмотрены более сложные методы и комбинации данных.

Дополнительные сведения о методах анализа данных см. в разделах [Анализ данных 1](https://www.ryanwomack.com/data_topics/data_analysis_1/data_analysis_1.html) и [Анализ данных 2](https://www.ryanwomack.com/data_topics/data_analysis_2/data_analysis_2.html).

## R для анализа данных [книга _R for Data Science_]

Для получения дополнительной информации об обработке данных обратитесь к книге [R for Data Science](https://r4ds.hadley.nz/). Также ознакомьтесь с пакетом [tidymodels](https://www.tidymodels.org/), предназначенным для моделирования и машинного обучения с использованием принципов tidyverse.